臺灣高等法院民事判決　　　　　　　 99年度醫上更(二)字第2號
上　訴　人　長庚醫療財團法人（原名財團法人長庚紀念醫院）
法定代理人　王永在
訴訟代理人　林良財律師
複代　理人　李明哲律師
被上　訴人　蔣文源原名蔣文財.
　　　　　　陳保香
共　　　同
訴訟代理人　李聖隆律師
上列當事人間損害賠償事件，上訴人對於中華民國95年1月2日臺
灣桃園地方法院93年度醫字第10號第一審判決提起上訴，經最高
法院第二次發回更審，本院於民國100 年3月1日言詞辯論終結，
判決如下：
    主  文
原判決除確定部分外廢棄。
前項廢棄部分，被上訴人在第一審之訴及其假執行之聲請均駁回
。
第一、二審及發回前第三審訴訟費用，除確定部分外，均由被上
訴人負擔。
    事實及理由
一被上訴人在原審起訴主張：伊等之子蔣俊彥於民國（下同）91
  年11月14日住進上訴人之林口分院，翌日由醫師林志鴻施行左
  腳大腳趾移植到右手拇指、右腳第二趾移植到右手中指之整型
  重建手術（下稱系爭手術），但林志鴻於術前未對蔣俊彥說明
  成功率、併發症及其危險；未對蔣俊彥進行凝血測試、電解質
  檢查，即對蔣俊彥施打抗凝血劑；未給予蔣俊彥適量之循環補
  充；過早拔除蔣俊彥呼吸氣管，又蔣俊彥於91年11月16日清晨
  4 時55分手術結束，被送入顯微加護病房（下稱加護病房）照
  護，詎醫師林孟羲、曾國良於91年11月19日先後為蔣俊彥施打
  過量之抗凝血劑Heparin ，且均未於施打前後檢查確認蔣俊彥
  之APTT（活化部分凝血時間）、 ACT（活化血液凝固時間）
  及血小板數量，致未能掌握蔣俊彥已有出血危險，因而導致蔣
  俊彥發生腦部瀰漫性出血、缺氧性腦病變，延至91年11月29日
  死亡，爰對林志鴻依民法第191條之3本文、第184條第2項（違
  反醫療法第1 條、第58條、第63條第1項及醫師法第12條之1等
  保護他人之法律）、第192條、第194條等規定，對上訴人依民
  法第191 條之3 本文、第184條第2項、第188條第1項本文、第
  224條、第227條、第227條之1（準用民法第192條、第194條）
  等規定，請求上訴人與林志鴻連帶賠償蔣文源新台幣（下同）
  2,904,735元（包括為蔣俊彥支出之殯葬費256,950元、太平間
  費用9,300 元、醫藥費用33,524元，及因蔣俊彥死亡而損失之
  扶養費604,961 元、慰撫金200萬元）、陳保香2,742,517元（
  包括扶養費742,517元、慰撫金200萬元），及均自起訴狀繕本
  送達翌日起至清償日止按年息5%計算之利息，伊等併願供擔保
  ，請准宣告假執行等語。原審判決上訴人、林志鴻應連帶給付
  蔣文源1,527,311元（包括醫藥費33,524元、太平間費用9,300
  元、殯葬費192,250元、扶養費492,237元、慰撫金80萬元）、
  陳保香1,540,449元（包括扶養費740,449元、慰撫金80萬元）
  ，及均自94年4 月12日起至清償日止按週年利率5%計算之利息
  ，並為附條件之假執行宣告，另駁回被上訴人其餘之訴及假執
  行聲請。被上訴人對於敗訴部分，未聲明不服，業已確定。上
  訴人、林志鴻對於敗訴部分，均提起上訴，第1 次更審前本院
  以判決駁回上訴，上訴人、林志鴻均提起上訴，經最高法院廢
  棄發回本院。本院前審判決，將原判決關於命林志鴻應連帶給
  付部分及該部分假執行之宣告廢棄，並駁回被上訴人在第一審
  此部分之訴及假執行聲請，另駁回上訴人之上訴。被上訴人就
  敗訴部分，未聲明不服，故被上訴人對於林志鴻提起之訴訟，
  敗訴確定。上訴人對於敗訴部分，提起上訴，經最高法院第2
  次廢棄發回本院。
二上訴人抗辯：醫療行為無民法第191條之3之適用；伊為法人，
  無民法第184 條之適用；蔣俊彥於手術後發生之異常情形及死
  亡結果，與抗凝血劑之使用無關；被上訴人於93年12月30日知
  悉林孟羲、曾國良有侵權行為，但迄未對林孟羲、曾國良行使
  侵權行為損害賠償請求權，依民法第276條第2項規定，伊免除
  全部侵權行為損害賠償責任；民法第224 條不具有請求權之構
  成要件及法律效果，不得作為請求權基礎等語。上訴聲明求為
  ：(一)原判決除確定部分外廢棄；(二)前項廢棄部分，被上訴人在
  第一審之訴及假執行之聲請均駁回。被上訴人則答辯聲明求為
  ：上訴駁回。
三得心證之理由：
(一)被上訴人主張：伊等之子蔣俊彥於91年11月14日住進上訴人之
  林口分院，翌日由林志鴻施行系爭手術，於91年11月16日清晨
  4 時55分手術結束，被送入加護病房，經林孟羲、曾國良醫師
  於91年11月19日先後為蔣俊彥施打抗凝血劑Heparin ，嗣蔣俊
  彥於91年11月29日下午8 時40分在加護病房內死亡等語，為上
  訴人所不爭執，堪予採信。
(二)按民法第191條之3本文規定，經營一定事業或從事其他工作或
  活動之人，其工作或活動之性質或其使用之工具或方法有生損
  害於他人之危險者，對他人之損害應負賠償責任。揆之此規定
  之立法說明所舉之例為工廠排放廢水或廢氣、筒裝瓦斯廠裝填
  瓦斯、爆竹廠製造爆竹、舉行賽車活動、使用炸藥開礦、開山
  或燃放焰火等，可知其規範之對象，為從事製造危險來源之事
  業或活動，並因此危險事業或活動而獲取利益者。經查，醫療
  行為以醫治病患之疾病為目的，非屬從事製造危險來源之事業
  或活動，亦非以從事危險事業或活動而獲取利益為目的，顯與
  民法第191條之3規範之對象有間，應無此規定之適用。故本件
  被上訴人主張依民法第191條之3規定，請求上訴人就蔣俊彥在
  上訴人醫院接受醫療，發生死亡結果，賠償蔣文源1,527,311
  元、陳保香1,540,449元，及均自94年4月12日起至清償日止按
  週年利率5%計算之利息云云，為無理由，不應准許。
(三)按所謂訴訟標的，係指為確定私權所主張或否認之法律關係，
  欲法院對之加以裁判者而言。至所謂法律關係，乃法律所定為
  權利主體之人，對於人或物所生之權利或義務關係（最高法院
  61年台再字第186 號判例意旨參照）。是提起給付之訴，其訴
  訟標的須以在實體法上可以作為請求權基礎之完全性條文（即
  具備構成要件及法律效果之法令），始足當之。查民法第224
  條本文規定，債務人之代理人或使用人，關於債之履行有故意
  或過失時，債務人應與自己之故意或過失負同一責任，係因債
  務人本無故意或過失，惟因其利用代理人或使用人之行為，以
  履行債務，而使其就代理人或使用人之故意或過失負責，故此
  為關於債務人就代理人或使用人之故意或過失負擔保責任之規
  定，欠缺請求權應具備之構成要件及法律效果，難謂係可以作
  為請求權基礎之完全性條文，故被上訴人主張依民法第224 條
  規定，請求上訴人就蔣俊彥在上訴人醫院接受醫療，發生死亡
  結果，賠償蔣文源1,527,311元、陳保香1,540,449元，及均自
  94年4 月12日起至清償日止按週年利率5%計算之利息云云，為
  無理由，不應准許。
(四)被上訴人主張：林孟羲、曾國良醫師於91年11月19日先後為蔣
  俊彥施打過量之抗凝血劑Heparin ，且均未於施打前後檢查確
  認蔣俊彥之APTT （活化部分凝血時間）、ACT（活化血液凝
  固時間）及血小板數量，致蔣俊彥發生腦部瀰漫性出血、缺氧
  性腦病變而死亡，爰依民法第184條第2項、第188條第1項、第
  227條、第227條之1等規定，請求上訴人賠償蔣文源1,527,311
  元、陳保香1,540,449元，及均自94年4月12日起至清償日止按
  週年利率5%計算之利息云云。上訴人則抗辯：林孟羲、曾國良
  醫師為蔣俊彥施打抗凝血劑Heparin 之行為，與蔣俊彥之死亡
  結果間不存在因果關係等語。查：
1.依兩造提出之護理記錄單，記載林孟羲於91年11月19日上午4
  時45分為蔣俊彥施打Heparin ；同日上午5時5分曾國良再次為
  蔣俊彥施打Heparin ，並檢查蔣俊彥「仍兩眼不等大」；同日
  上午6時蔣俊彥抽血結果，告知曾國良醫師「因Heparin時間近
  ，再recheck，至少隔6hr」；同日上午6時45分，蔣俊彥「pu-
  pil size兩邊仍有不等大情形」，林協弘醫師懷疑「brain s-
  welling」 ，為蔣俊彥作腦部電腦斷層檢查，經陳宏龍醫師於
  PHYSICAL EXAMINATION（理學檢查）記載蔣俊彥有「brain s-
  welling」 及「R/O（疑似）SAH（蜘蛛網膜下出血）」，經林
  協弘醫師於同日上午7 時45分為蔣俊彥施打維他命k1；91年11
  月20日下午3 時11分，張承能醫師向蔣俊彥之家屬表示蔣俊彥
  蜘蛛膜下腔出血，不建議開刀等情（原審卷1第43至45、159頁
  ；卷2第115頁反面）。又上訴人開立蔣俊彥之死亡證明書，記
  載蔣俊彥大腦水腫，原因為腳趾移植後猝發呼吸窘迫，有被上
  訴人提出之死亡證明書可稽（原審卷第54頁）。
2.上訴人提出被上訴人不爭執之蔣俊彥病歷資料、Ｘ光片（見原
  審卷2 ），經原審囑託行政院國軍退除役官兵輔導委員會臺北
  榮民總醫院（下稱臺北榮總）據以鑑定，臺北榮總以94年7月4
  日北總外字第09 40034817號函表示「二Heparin為一抗凝血藥
  物。顯微手術中及手術後，常用來減少血液凝固，避免血塊阻
  塞血管，造成手術失敗，皮瓣壞死。Dextran ：為血流改善劑
  。具有抗血小板活性，抗纖維蛋白活性，降低紅血球在血管中
  的聚集和降低血液的黏滯性，以增加微循環的血流。PGE1：有
  1.末梢血管擴張作用。2.血小板凝集抑制作用。3.改善紅血球
  變形能力。4.改善血液凝滯度的作用。使用目的即是希望血液
  不易凝固。三腳趾─拇指及手指的手術，相當複雜困難，為避
  免手術中及手術後的微循環阻塞，給予抗凝血劑是合理的做法
  ，並無不當。又本案中Heparin 的給法依91年11月16日醫囑單
  上為：5,000 單位加在D5W500cc中每小時給20cc，相當於每小
  時給200單位Heparin，並無劑量過高的情形。四有出血性體質
  ，Heparin 須注意使用，臨床上有出血的症狀時應減量或停止
  使用..至於Heparin 與不明原因的出血之相關性在本案例中，
  並無足夠的證據可以支持。九依據91年11月16日及91年11月19
  日的電腦斷層比對變化中，並未發現明顯的出血，但是有逐漸
  增加的腦水腫現象，而原因應是缺氧後腦組織的變化，與使用
  抗凝血劑無關。十91年11月16日的電腦斷層片子係疑似腦水腫
  並開始藥物治療，91年11月19日的片子可確認的是有腦水腫。
  十一依病歷記錄，三種藥物都於當日（11 /16）停用..，而依病
  歷及二次電腦斷層片子並無證據顯示有腦出血的情形..十四本件
  應為缺氧性腦病變造成的不幸。依目前提供的資料，並未發現
  醫療過程及處置不當之情事。」（原審卷1第145頁），再以94
  年9 月21日北總外字第0940040790號函表示「三二側瞳孔不等
  大，係蔣先生腦水腫造成。四如前所復，蔣先生無明顯的出血
  ，本件應為缺氧性腦病變造成的不幸。」（原審卷1第163頁）
  。是鑑定結果，顯示蔣俊彥於91年11月16日、91年11月19日二
  次電腦斷層掃描，均未發現其有腦部出血現象，且於此期間對
  蔣俊彥施予Heparin ，係避免其接受系爭手術後，發生微循環
  阻塞之合理、適當作法，亦無劑量過高問題，至於蔣俊彥兩側
  瞳孔不等大，係腦水腫所致，而腦水腫之原因則係缺氧所致腦
  組織變化，並因而發生缺氧性腦病變，導致死亡，與施用Hep-
  arin無關，換言之，蔣俊彥之死亡結果，與林孟羲、曾國良醫
  師於91年11月19日先後為蔣俊彥施打Heparin 之間，不存在因
  果關係。
3.陳宏龍醫師於PHYSICAL EXAMINATION （理學檢查）記載「R/O
  （疑似）SAH （蜘蛛網膜下出血）」，可見其僅懷疑蔣俊彥有
  蜘蛛膜下腔出血，但未作成確定臆斷。且揆之上開鑑定結果，
  臺北榮總檢視蔣俊彥於91年11月19日之電腦斷層掃描影片，認
  為蔣俊彥並無明顯腦部出血現象，故尚無從以上開理學檢查記
  載，斷定蔣俊彥於91年11月19日已有蜘蛛網膜下出血問題，自
  亦無從推論林孟羲、曾國良醫師為蔣俊彥施打Heparin ，導致
  蔣俊彥蜘蛛網膜下出血。又張承能醫師雖於91年11月20日向蔣
  俊彥之家屬表示蔣俊彥蜘蛛膜下腔出血等語，但蔣俊彥於91年
  11月19日接受電腦斷層掃描後，並未再次以電腦斷層掃描確定
  其有蜘蛛膜下腔出血，可見張承能醫師係根據上開陳宏龍醫師
  在理學檢查報告之記載而為此陳述，而此部分理學檢查報告之
  記載既非屬確定臆斷，並經臺北榮總鑑定加以否定，自亦無從
  憑張承能醫師之陳述，認定蔣俊彥於91年11月19日已有蜘蛛網
  膜下出血問題，並進而推論肇因於林孟羲、曾國良醫師為蔣俊
  彥施打Heparin所致。
4.綜上，蔣俊彥之死亡結果，與林孟羲、曾國良醫師於91年11月
  19日先後為蔣俊彥施打Heparin 之行為間，不存在因果關係，
  則林孟羲、曾國良醫師於施打Heparin前，未先對蔣俊彥進行
  凝血功能測試，亦難認與蔣俊彥之死亡，有因果關係。準此，
  被上訴人主張林孟羲、曾國良醫師因過失導致蔣俊彥死亡，依
  民法第184 條第2項、第188條第1項、第227條、第227條之1等
  規定，請求上訴人賠償蔣文源1,527,311元、陳保香1,540,449
  元，及均自94年4 月12日起至清償日止按週年利率5%計算之利
  息云云，為無理由，不應准許。
(五)被上訴人於原審及本院前審主張上訴人或其受僱人有其他過失
  行為，致蔣俊彥死亡云云，經被上訴人於本院表明不再主張（
  見更2卷第44頁反面），本院自無論斷之必要。
四綜上所述，被上訴人本於民法第191條之3本文、第184條第2項
  、第188條第1項本文、第224條、第227條、第227條之1等規定
  ，請求上訴人給付蔣文源1,527,311元、陳保香1,540,449元，
  及均自94年4 月12日起至清償日止按週年利率5%計算之利息，
  均為無理由，不應准許。其假執行之聲請亦失所附麗，應併予
  駁回。原審判命上訴人給付，並為假執行之宣告，自有未洽。
  上訴意旨指摘此部分原判決不當，求予廢棄改判，為有理由，
  爰由本院予以廢棄改判，如主文第二項所示。
五兩造其餘攻擊、防禦方法及提出之證據，經本院審酌後，認於
  判決結果無礙，爰不一一論述。
六據上論結，本件上訴為有理由，依民事訴訟法第450 條、第78
  條、第85條第1項前段，判決如主文。
中    華    民    國   100    年    3     月    22    日
                  民事第四庭
                        審判長法  官  張劍男
                              法  官  彭昭芬
                              法  官  翁昭蓉
正本係照原本作成。
如不服本判決，應於收受送達後20日內向本院提出上訴書狀，其
未表明上訴理由者，應於提出上訴後20日內向本院補提理由書狀
（均須按他造當事人之人數附繕本）上訴時應提出委任律師或具
有律師資格之人之委任狀；委任有律師資格者，另應附具律師資
格證書及釋明委任人與受任人有民事訴訟法第466條之1第1項但
書或第2項（詳附註）所定關係之釋明文書影本。
中    華    民    國   100    年    3     月    23    日
                              書記官  張淑芬
附註：
民事訴訟法第466條之1（第1項、第2項）：
對於第二審判決上訴，上訴人應委任律師為訴訟代理人。但上訴
人或其他法定代理人具有律師資格者，不在此限。
上訴人之配偶、三親等內之血親、二親等內之姻親，或上訴人為
法人、中央或地方機關時，其所屬專任人員具有律師資格並經法
院認為適當者，亦得為第三審訴訟代理人。